ACORDAO-COMPLETO-2345996

ACÓRDÃO 4783/2019 ATA 21/2019 - PRIMEIRA CÂMARA

VISTOS, relatados e discutidos estes autos de representação formulada pelo vereador Raimundo Conceição França, Presidente da Câmara Municipal de Conceição da Feira/BA, relatando possíveis irregularidades na contratação da empresa Atlântico Transporte e Turismo Ltda. para execução de serviços de transporte escolar nos anos de 2013, 2014, 2015 e 2016,
ACORDAM os Ministros do Tribunal de Contas da União, reunidos em sessão da Primeira Câmara, ante as razões expostas pelo Relator, em:
9.1. não conhecer da presente representação, por não atender os requisitos de admissibilidade previstos no art. 235 do Regimento Interno do TCU; e
9.2. dar ciência desta deliberação ao representante.

Representação formulada por vereador Presidente da Câmara Municipal de Conceição da Feira/BA, relatando possíveis irregularidades na contratação da empresa Atlântico Transporte e Turismo Ltda. para execução de serviços de transporte escolar nos anos de 2013, 2014, 2015 e 2016.

Primeira Câmara

Município de Conceição de Feira/BA.

3. Representante: Raimundo Conceição França - Presidente da Câmara Municipal de Conceição da Feira/BA

13.1. Ministros presentes: Walton Alencar Rodrigues (Presidente), Benjamin Zymler e Vital do Rêgo.
13.2. Ministro-Substituto convocado: Marcos Bemquerer Costa.
13.3. Ministro-Substituto presente: Augusto Sherman Cavalcanti (Relator).

AUGUSTO SHERMAN

Adoto, como relatório, a instrução da então Secex/BA (peça 10) , a qual recebeu a aprovação dos dirigentes daquela unidade técnica. Faço, entretanto, ajustes de forma e correções que entendo pertinentes.
“INTRODUÇÃO
1. Cuidam os autos de Representação relatando possíveis irregularidades na Prefeitura Municipal de Conceição da Feira/BA, relacionadas a ilícitos praticados na gestão do prefeito, Sr. Raimundo da Cruz Bastos no que diz respeito ao suposto superfaturamento do contrato com a empresa Atlântico Transporte e Turismo Ltda. (CNPF 08.380.889/0001-91) , para execução de serviços de transporte escolar nos anos de 2013, 2014, 2015 e 2016.
2. O que levou o representante a acreditar que haveria superfaturamento era o fato de a Prefeitura Municipal possuir vários ônibus escolares adquiridos com convênio junto ao Governo Federal e ao Governo Estadual, no total de 12, sendo a Prefeitura Municipal possuidora de uma frota que atende a demanda dos estudantes do município.
HISTÓRICO
3. o Representante, basicamente, alegou que o Município de Conceição da Feira/BA contratou a empresa Atlântico Transporte e Turismo Ltda. por meio do Pregão Presencial 003/2013 e que a pesquisa efetuada no Sistema Siga (TCM/BA) , constatou despesas de R$ 1.800.668,68 (2013) , R$ 1.141.302,78 (2014) , R$ 1.025.573,37 (2015) e de R$ 845.057,85 (2016, até agosto) , totalizando, com isso R$ 4.812.602,68, conforme o pregão.
4. Ressaltou também que além do transporte escolar, foram pagos à Empresa, ainda com de acordo ao Pregão Presencial 003/2013, locação de veículos para outras secretarias no total de R$ 7.350.810,73, entre 2013 e 2016.
5. O representante afirma que, de acordo com dados do Inep - Instituto Nacional de Estudos e Pesquisa - o município possuía matriculado na rede de ensino 3.487 alunos, distribuídos de acordo a planilha anexa (peça 1, p 62) e que todos os povoados do município possuíam rede de ensino, exceto dois deles, cujos alunos estudavam em outros locais.
6. Afirmou ainda que os ônibus de placas JOK 0111 e JOK 0209, além de pagos pela Secretaria de Governo eram pagos, também, pela Secretaria de Educação e que nunca prestaram serviços ao município, pois eram de São Francisco do Conde-BA, pertencentes à empresa de transporte ‘Expresso Nossa Senhora das Candeias Ltda.’;
7. Por fim, assegurou que efetuou visita in loco à Escola Vivaldo Bittencourt, onde foram relacionados os nomes de diversos alunos que, quando interrogados, afirmaram que foram transportados por ônibus denominados de ‘amarelinhos’ ou ‘verde e branco’, próprios do município (peça 3) .
Instrução preliminar
8. Em exame de admissibilidade, efetuada à peça 4, registrou-se que a representação preenchia os requisitos de admissibilidade constantes no art. 235 do Regimento Interno do TCU, haja vista a matéria ser de competência do Tribunal de Contas da União, referir-se a responsável sujeito a sua jurisdição, por meio da gestão repassados pelo FNDE (Pnate) estar redigida em linguagem clara e objetiva, conter nome legível, qualificação e endereço do representante, bem como encontrar-se acompanhada de indício concernente à irregularidade ou ilegalidade.
9. Considerou-se que a representação poderia ser apurada, para fins de comprovar a sua procedência, nos termos do art. 234, § 2º, segunda parte, do Regimento Interno do TCU, aplicável às representações de acordo com o parágrafo único do art. 237 do mesmo RI/TCU.
10. Nessa mesma instrução, constatou-se que o contrato 67/2013, assinado entre a Prefeitura e a empresa, previa os serviços de alugueis de veículos para transporte de estudante e outros. Assim, não existiria irregularidade quanto a empresa executar serviços para atender as necessidades das demais secretarias (peça 1, p. 13-19 e 26) . 
11 Quanto ao atendimento às crianças, o documento de peça 1, p. 26-28 indica que várias localidades seriam atendidas, a saber: Sede, Estrada Grande, Pinheiro, Pedreira, Vitória, Mangabeira, Candeal, Barra, Tabua, Paty, Cruzeiro, Timbó, Onze Mil Virgens, Umbuabeiro, Serra, Limoeiro, Vilas do Coqueiro, Jaqueira, Baixinha da Pindobeira, Estrada do Boiadeiro, Murici, Mato Grosso, Capela, Teiru, Vieira, Gravatá, Cajazeira, Bofo, Quisanga, Desterro e Grota;
12. Além disso, não se considerou como irregular o fato de um veículo ter placa ou proprietário de outra cidade e prestar serviços em Conceição da Feira/BA. Entretanto, os depoimentos dos alunos poderiam ser relevantes, haja vista serem eles os beneficiários do programa governamental de apoio ao transporte escolar.
13. Assim, mesmo considerando que as possíveis irregularidades relatadas pudessem ser investigadas ou melhor esclarecidas, os documentos encaminhados não evidenciam essas ocorrências, apenas sugeria as irregularidades. 
14. Com isso, entendeu-se que, para se coletar as evidências, a mera realização de diligências ao município solicitando documentos, a exemplo de processos de pagamentos e notas fiscais, não evidenciariam as irregularidades descritas. Mesmo uma inspeção por parte de equipe técnica, realizada depois dos atos contestados, não surtiria os efeitos desejados, eis que seria necessária uma completa circularização de informações, medições de trechos rodados, conferência de dados de veículos, funcionários da empresa, alunos e servidores transportados, procedimentos estes atinentes a uma auditoria de longo prazo. Mesmo assim, as conclusões muito possivelmente estariam eivadas de grande margem de dúvida.
15. Ademais, vereadores de municípios não estão elencados dentre aquelas autoridades competentes para solicitar auditorias ao Tribunal de Contas da União, nos termos contidos no art. 232 do regimento Interno do TCU.
16. Assim, diante dos fatos elencados para melhor análise do mérito da representação, optou-se por realizar diligência ao FNDE, por meio do ofício 1487/2017 (peça 6) , para que informasse a situação das prestações de contas apresentadas pelo município nos exercícios de 2013, 2014, 2015 e 2016, relacionados aos repasses a título de apoio ao transporte Escolar (Pnate) , se foram encontradas irregularidades e quais as providências que foram ou estariam sendo adotadas para regularizar eventuais falhas. 
EXAME TÉCNICO
17. Em 27/06/2017, em resposta a diligência, o FNDE encaminhou o expediente de peça 8, Ofício 17975/2017/Diade/Cgcap/Difin-FNDE, com o seguinte teor:
 a) os dados das prestações de contas do Programa Nacional de Apoio ao Transporte do Escolar (Pnate) , exercícios de 2013 a 2015, foram registrados pelo gestor responsável na base de dados do Sistema de Gestão de Prestação de Contas (SIGPC) e, na data atual, a situação no referido Sistema encontra-se como ‘aguardando análise’, sendo que o Conselho de Acompanhamento e Controle Social do Fundo de Manutenção e Desenvolvimento da Educação Básica e de Valorização dos Profissionais da Educação (CACS/Fundeb) , após análise das ações realizadas no âmbito do Programa, emitiu os pareceres posicionando acerca da execução dos recursos;
 b) o CACS/Fundeb é um órgão colegiado de caráter fiscalizador, permanente, deliberativo e assessoramento, instituído no âmbito dos Estados, do Distrito Federal e dos municípios. Dentre suas atribuições destacam-se: monitorar e fiscalizar a aplicação dos recursos; analisar a prestação de contas do gestor e emitir parecer conclusivo sobre as ações executadas pelo gestor;
 c) com relação ao Pnate, exercício de 2016, comunica que a primeira parte da prestação de contas foi registrada na base de dados do SIGPC, em 31/5/2017, e disponibilizada ao referido Conselho para emissão de parecer acerca da execução dos recursos, por meio do Sistema de Gestão de Conselhos (Sigecon) .
18. Em 22/01/2019, o FNDE encaminhou os pareceres conclusivos sobre prestações de contas apresentadas pelo município nos exercícios de 2013, 2014, 2015 e 2016. O FNDE assim se manifestou:
Pnate-2013 - Parecer n° 1509/2018-DAESP/COPRA/CGAPC/Difin
Após análise dos autos do Pnate-2013, verificamos que não foram encontradas irregularidades quanto à execução financeira declarada pela entidade.
Após análise sob o aspecto técnico da prestação de contas, a Coordenação de Apoio ao Transporte – COATE emitiu o Parecer 3072/2017/COATE/CGAME/Dirae, manifestando-se pela aprovação com ressalvas da prestação de contas. 
Conforme Parecer Conclusivo do CACS-Fundeb, registrado no Sistema de Gestão de Conselhos – SIGECON, o conselho informa que não apurou prejuízo financeiro na execução e manifestou-se pela Aprovação da referida prestação de contas. 
Considerando que o Parecer do Conclusivo do CACS-Fundeb é declaratório e não havendo inspeção ‘in loco’ por parte da Coordenação de Apoio ao Transporte Escolar - COATE, a área técnica concluiu pela aprovação com ressalvas da prestação de contas sob o aspecto da execução física. 
Destaca-se, diante do exposto, que não se evidenciou prejuízo ao Erário, a partir da análise da prestação de contas do Pnate/2013.
Esclareça-se que não houve inspeção in loco e que as contas poderão ser reanalisadas a qualquer momento antes da adoção das medidas de exceção em face de fatos supervenientes.
Pnate-2014 - Parecer n° 1516/2018-DAESP/COPRA/CGAPC/Difin
Após análise dos autos do Pnate – 2014 foram constatadas as ocorrências a seguir: 
a) O valor correspondente ao ‘rendimento de aplicação financeira’ indicado na prestação de contas analisada (R$ 351,57) diverge do valor encontrado nas contas de aplicação, de R$ 351,68.
b) O valor correspondente à ‘receita total’ indicado na prestação de contas analisada (R$ 132.090,57) diverge do somatório da receita na conta especifica do programa no exercício de 2014, de R$ 132.090,68. 
c) O valor correspondente a ‘despesa realizada’ indicado na prestação de contas analisada (R$ 138.204,82) diverge da despesa efetuada no programa no exercício de 2014 (R$ 132.059,36) , conforme apurado no extrato bancário da conta específica do programa (Banco do Brasil, Agência 1787-6, Conta Corrente 9295-9) . 
d) O valor correspondente ao ‘saldo a Reprogramar para o Exercício Seguinte’ indicado na prestação de contas analisada (R$31,21) diverge do saldo apontado na prestação de contas do exercício de 2014, no valor de R$ 31,32. 
e) Foi declarado pagamento no Demonstrativo não constante no extrato bancário da conta específica do programa no valor de R$ 6.145,46.
Após análise sob o aspecto técnico da prestação de contas, a Coordenação de Apoio ao Transporte – COATE emitiu o Parecer 3073/2017/COATE/CGAME/Dirae, manifestando-se pela aprovação com ressalvas da prestação de contas. 
Conforme Parecer Conclusivo do CACS-Fundeb, registrado no Sistema de Gestão de Conselhos – SIGECON, o conselho informa que não apurou prejuízo financeiro na execução e manifestou-se pela aprovação da referida prestação de contas. 
Considerando que o Parecer do Conclusivo do CACS-Fundeb é declaratório e não havendo inspeção ‘in loco’ por parte da Coordenação de Apoio ao Transporte Escolar - COATE, a área técnica concluiu pela aprovação com ressalvas da prestação de contas sob o aspecto da execução física. 
Destaca-se, diante do exposto, que não se evidenciou prejuízo ao Erário, a partir da análise da prestação de contas do Pnate/2014.
Não houve inspeção in loco e que as contas poderão ser reanalisadas a qualquer momento antes da adoção das medidas de exceção em face de fatos supervenientes.
Pnate-2015 - Parecer n° 1544/2018-DAESP/COPRA/CGAPC/Difin 
Após análise dos autos do Pnate-2015, verificamos que não foram encontradas irregularidades quanto à execução financeira.
Após análise sob o aspecto técnico da prestação de contas, a Coordenação de Apoio ao Transporte – COATE emitiu o Parecer 3074/2017/COATE/CGAME/Dirae, manifestando-se pela aprovação com ressalvas da prestação de contas.
Conforme Parecer Conclusivo do CACS-Fundeb, registrado no Sistema de Gestão de Conselhos – SIGECON, o conselho informa que não apurou prejuízo financeiro na execução e manifestou-se pela aprovação com ressalva da referida prestação de contas.
Considerando que o Parecer do Conclusivo do CACS-Fundeb é declaratório e não havendo inspeção ‘in loco’ por parte da Coordenação de Apoio ao Transporte Escolar - COATE, a área técnica concluiu pela aprovação com ressalvas da prestação de contas sob o aspecto da execução física.
Destaca-se, diante do exposto, que não se evidenciou prejuízo ao Erário, a partir da análise da prestação de contas do Pnate/2015.
Ressaltamos que, mediante análise realizada no âmbito desta Autarquia, foram constatadas ocorrências que não caracterizam prejuízo ao erário, porém, mereceram ressalvas por infringência aos normativos que regem o Programa.
Pnate-2016 - Parecer n° 4534/2018-DAESP/COPRA/CGAPC/Difin
 (Quanto à Execução Financeira) Após análise dos autos que compõem o Pnate-2016, verificamos que não foram encontradas ocorrências. 
Após análise das contas, o Presidente do Conselho de Acompanhamento e Controle Social - CACS emitiu parecer pela aprovação com ressalva, contestando a regularidade da aplicação dos recursos no objeto do programa, tendo em vista a falta de infraestrutura e condições materiais adequadas disponibilizadas pela Entidade Executora para o funcionamento do CACS, uso de veículos escolares para o transporte de pessoas não beneficiárias do Pnate (caronas e outros eventos) , e os veículos do transporte escolar carregam passageiros acima da capacidade máxima permitida.
Após análise sob o aspecto técnico da prestação de contas, a Coordenação de Apoio ao Transporte do Escolar − COATE emitiu o Parecer 371/2018/COATE/CGAME/Dirae, manifestando-se pela aprovação com ressalvas da prestação de contas.
18. Assim, temos que nos exercícios de 2013 a 2016 o FNDE atestou a regularidade das contas com ressalvas do Pnate do Município de Conceição de Feira/BA.
CONCLUSÃO
19. Após o exame da resposta à diligência realizada, não se confirmaram evidências quanto a procedência do objeto da denúncia, já que a prestação de contas foi apresentada pela Prefeitura de Conceição de Feira/BA ao FNDE, que devidamente informados sobre as possíveis irregularidades, emitiu pareceres conclusivos de regulares com ressalvas sobre a comprovação financeira da aplicação dos recursos, bem como da comprovação do atingimento do objeto e do objetivo do Programa.
20. Assim, considerando que a jurisprudência deste Tribunal é no sentido de que a responsabilidade primária pela fiscalização da correta aplicação dos recursos federais transferidos a estados e municípios compete ao órgão ou entidade concedente e considerando, ainda, os princípios da racionalidade administrativa e da economia processual, deve-se se propor o arquivamento doas autos, ante a improcedência dos fatos denunciados.
PROPOSTA DE ENCAMINHAMENTO
21. Ante o exposto, submetem-se os autos à consideração superior, propondo:
 a) conhecer a presente documentação como representação por atender os requisitos de admissibilidade previstos nos arts. 235 e 237, inciso III, do Regimento Interno deste Tribunal e no art. 103, § 1º, da Resolução - TCU 259/2014, para, no mérito, considerá-la improcedente;
b) dar ciência do acórdão que vier a ser proferido ao representante e à Prefeitura Municipal de Conceição de Feira, destacando que o relatório e o voto que fundamentam a deliberação ora encaminhada podem ser acessados por meio do endereço eletrônico www.tcu.gov.br/acordaos e que, caso tenham interesse, o Tribunal pode encaminhar-lhes cópia desses documentos sem quaisquer custos para V. Sªs.;
 c) arquivar o presente processo, com fundamento no art. 169, inciso III, do Regimento Interno do Tribunal.”
	É o relatório.

não há.

Não atuou.

Representação. Possíveis irregularidades na utilização de recursos do Pnate. Não apresentação de indícios da irregularidade denunciada. Aprovação das prestações de contas do Pnate do município pelo FNDE. Não conhecimento.

REPRESENTAÇÃO (REPR)

Trata-se de representação formulada pelo vereador Raimundo Conceição França, Presidente da Câmara Municipal de Conceição da Feira/BA, relatando possíveis irregularidades na contratação da empresa Atlântico Transporte e Turismo Ltda. para execução de serviços de transporte escolar nos anos de 2013, 2014, 2015 e 2016.
2.	O representante alega acreditar que exista superfaturamento na contratação, ante o fato de a prefeitura municipal possuir vários ônibus escolares adquiridos por meio de convênio junto ao Governo Federal e ao Governo Estadual, no total de 12, considerando, assim, que o município dispunha de frota capaz de atender a demanda dos estudantes. 
3.	Apresenta, ainda, as seguintes alegações:
	a) além do transporte escolar, foi paga à contratada a locação de veículos para outras secretarias municipais;
	b) de acordo com dados do Inep – Instituto Nacional de Estudos e Pesquisa – o município tinha 3.487 alunos matriculados na rede de ensino, e todos os povoados do município possuíam rede de ensino, exceto dois deles, cujos alunos estudavam em outros locais;
	c) os ônibus de placas JOK 0111 e JOK 0209, além de pagos pela Secretaria de Governo eram pagos, também, pela Secretaria de Educação e nunca prestaram serviços ao município, pois eram de São Francisco do Conde-BA, pertencentes à empresa de transporte Expresso Nossa Senhora das Candeias Ltda.;
	d) que efetuou visita in loco à Escola Vivaldo Bittencourt, onde foram relacionados os nomes de diversos alunos que, quando interrogados, afirmaram que foram transportados por ônibus denominados de “amarelinhos” ou “verde e branco”, próprios do município.
4.	A então Secex/BA considerou que a representação preenchia os requisitos de admissibilidade previstos para a espécie processual. Quanto à apuração das irregularidades denunciadas, verificou, em sua instrução inicial (peça 4) que o Contrato 67/2013, firmado entre a prefeitura e a empresa mencionada na representação, previa os serviços de alugueis de veículos para transporte de estudantes e outros. Assim, não existiria irregularidade em a empresa executar serviços para atender as necessidades das demais secretarias. Além disso, não foi considerado como irregular o fato de um veículo ter placa ou proprietário de outra cidade e prestar serviços no município. Entretanto, considerou que os depoimentos dos alunos poderiam ser relevantes, haja vista serem eles os beneficiários do programa governamental de apoio ao transporte escolar.
5.	Quanto às medidas pertinentes para dar prosseguimento à apuração dos fatos, foram apresentadas as seguintes considerações na instrução inicial: 
“Porém, para se coletar as evidências, a mera realização de diligências ao município, solicitando documentos, a exemplo de processos de pagamentos e notas fiscais, não evidenciariam as irregularidades descritas. Mesmo uma inspeção, por parte de equipe técnica, realizada depois dos atos contestados, não surtiria os efeitos desejados, eis que seria necessária uma completa circularização de informações, medições de trechos rodados, conferência de dados de veículos, funcionários da empresa, alunos e servidores transportados. Procedimentos, estes atinentes a uma auditoria de longo prazo para realização. Mesmo, assim, as conclusões, muito possivelmente estariam eivadas de grande margem de dúvida.”
6.	Dessa forma, considerando que os documentos encaminhados na representação não evidenciavam as ocorrências denunciadas, mas apenas sugeria as irregularidades, a unidade técnica optou por realizar diligência ao FNDE para que informasse a situação das prestações de contas apresentadas pelo município nos exercícios de 2013, 2014, 2015 e 2016, relacionados aos repasses a título de apoio ao transporte Escolar (Pnate) . A resposta à diligência deu conta da aprovação das prestações de contas referentes aos mencionados recursos nos exercícios apontados.
7.	Ante esses fatos, a unidade técnica propõe conhecer da representação, para, no mérito, considerá-la improcedente. 
8.	Com as devidas vênias da então Secex/BA, entendo que a presente representação não deve ser conhecida, por não atender os requisitos de admissibilidade previstos no art. 235 do Regimento Interno do TCU, in verbis:
“art. 235. A denúncia sobre matéria de competência do Tribunal deverá referir-se a administrador ou responsável sujeito à sua jurisdição, ser redigida em linguagem clara e objetiva, conter o nome legível do denunciante, sua qualificação e endereço, e estar acompanhada de indício concernente à irregularidade ou ilegalidade denunciada.” (grifei) 
9.	 Apesar de o representante ter acostado à sua denúncia vários documentos, verifico tratar-se de processos de contratação, de pagamentos e documentos cadastrais. Entretanto, nenhum deles constitui indício da ausência da necessidade de contratação dos serviços de transporte escolar, da inexecução desses serviços ou de eventual superfaturamento. Assim, não são suficientes para fundamentar a presente representação as alegações apresentadas, visto estarem desacompanhadas de indícios minimamente suficientes para embasá-las.
10.	Além das alegações já consideradas improcedentes pela unidade técnica, tenho a aduzir que, quanto ao fato de que todos os povoados do município possuíam rede de ensino, exceto dois deles, tal alegação não implica necessariamente que não haveria necessidade de transporte escolar nessas localidades. Por outro lado, a alegada entrevista com alunos de uma escola, dando conta que esses alunos teriam utilizado ônibus da prefeitura, não faz prova de que outros alunos não estivessem utilizando os serviços contratados. Ademais, o FNDE, a quem compete primariamente avaliar a regularidade da aplicação dos recursos do Pnate, aprovou a prestações de contas referentes aos exercícios mencionados na denúncia. 
11.	Tendo em vista que o representante, na verdade, aponta apenas suspeitas de irregularidades, o que se deduz é que seu objetivo é solicitar do Tribunal a realização de auditoria no contrato denunciado. Entretanto, os vereadores municipais não são legitimados como autoridades competentes para solicitar auditorias ao Tribunal, nos termos do art. 232 do regimento Interno do TCU. 
	Ante o exposto, manifesto-me por que o Tribunal aprove o acórdão que ora submeto à apreciação deste Colegiado.
TCU, Sala das Sessões Ministro Luciano Brandão Alves de Souza, em 25 de junho de 2019.
AUGUSTO SHERMAN CAVALCANTI 
Relator